【裁判字號】    90,訴,679
【裁判日期】    900829
【裁判案由】    殺人未遂
【裁判全文】
臺灣高雄地方法院刑事判決                            九十年度訴字第六七九號
    公  訴  人  臺灣臺中地方法院檢察署檢察官
    被      告  丁○○
    指定辯護人  本院公設辯護人戊○○
右列被告因殺人未遂案件，經檢察官提起公訴（八十七年度偵字第二一九五一號)，
經台灣台中地方法院以管轄錯誤移送本院（八十七年訴字第二四二八號），本院判決
如左：
    主  文
丁○○殺人未遂，處有期徒刑陸年，褫奪公權參年。
    事  實
一、丁○○與乙○○均係位於高雄市前金區市○○路二四二號十樓「浪漫佳人ＫＴＶ
    」之服務生，於民國八十七年五月二十一日二十二時許，在前開「浪漫佳人ＫＴ
    Ｖ」之大廳因細故發生口角爭吵，乙○○雖另由經理拉至包廂內勸慰，豈料一出
    包廂至大廳時，丁○○即持一把長約三十公分之水果刀一把（未扣案）衝過來，
    丁○○竟基於殺人之犯意，在即持刀直往乙○○之身上揮，先刺傷乙○○胸部、
    左手臂及頭部近耳朵上方處（該傷口長三公分、寬約一公分、深約一點五公分）
    ，乙○○為阻擋丁○○之攻擊抓住丁○○持刀之手，丁○○即將手中所持之水果
    刀一轉刺入乙○○之背部，該傷口長約三公分至五公分、深約四公分，乙○○被
    刺感覺一陣刺痛即舉起腳踢開丁○○，在場之同事即將丁○○拉開並極力勸阻，
    乙○○立即離去，自行騎乘機車至附近之大同醫院救治，始倖免於死。
二、案經乙○○告訴暨乙○○之兄李憶宏向臺灣高雄地方法院檢察署檢察官告發後偵
    查起訴。
    理  由
一、訊據被告丁○○對於右揭時、地持水果刀刺傷被害人乙○○之頭部及背部之事實
    坦承不諱，惟否認有何殺人未遂犯行，先後辯稱：「當天因二人都有喝酒，及他
    （指被害人乙○○）先罵我，當時我正在切水果且他先作勢要先打我，當時我只
    是要搶刀子，剛好割到他胸部、又割到他頭、手，我要保護我自己，他一直撲過
    來要搶我刀子，我撲他才刺到他」、「當時我在吧檯切菜，乙○○在罵新來的少
    爺，我告訴他少爺是新來的不要罵，他就罵我三字經，且跑過來隔著吧檯打我，
    吧檯高約我肋骨處，我用右手往上揮擋他，當時我手上有切菜刀，就劃到乙○○
    ，他就跑進來和我搶刀子，吧檯約有三分之二法庭寬，他鎖住我脖子，他和我從
    頭到尾面對面，當時我們拉扯七、八分鐘，直到我們二人都不能動了，其他的人
    才過來，那把刀刀刃長約三十五公分、寬約五公分之單刀，是切菜、切水果的刀
    ，乙○○可能是跌倒在地上時被刀刺到，不是我刺的」、「我是出於無心的，我
    是正義感作祟，且是當天因為乙○○先出手打我的，我當時正在吧檯工作，手上
    正拿著刀子，為了防衛他的攻擊我才不小心傷到他」、「當時是有一個新來的少
    爺幫被害人買宵夜，乙○○叫他去買海產粥，但他買錯了買成蚵仔粥，被害人就
    罵那個少爺，用三字經罵的很難聽，當時我正在吧檯切水果，我就直接跟被害人
    講少爺是新來的你不要這樣罵他，被害人聽到後也用三字經罵我，當時我站在吧
    檯裡面，他站在吧檯外面，他就衝過來要打我，因我當時正在切菜，我要擋他就
    用刀子揮到他的胸部被害人就跳到吧檯裡面跟我搶刀子，我們二人就在吧檯裡拉
    扯，被害人抓著我的衣領，我手上拿著刀子抱著他，之後我們二人都摔倒在地上
    ，摔倒時我刀子是拿直的所以才插到他的背部」、「我只有傷害，我如果要殺他
    ，我當時會開槍了，當時槍是放在抽屜裡面，而且他在等電梯的時候，我也有機
    會殺他，他根本無法離開」等語為辯；辯護意旨則辯稱：被告與被害人乙○○均
    在同一家ＫＴＶ上班，被告擔任廚師之職，被害人擔任管理組長，彼此為同事關
    係，並無深仇大恨，案發當時僅係因購買宵夜之問題發生不快，衡情被告應無產
    生殺人動機，又當時被告正在作廚師切菜之工作，手中剛好握有水果刀，而被害
    人乙○○與被告發生口角，並從吧檯外衝到吧檯內，被告要擋被害人又擔心被害
    人搶到刀子後做出不利於自己之行為，因被告當時刀子是拿直的，所以才插到被
    害人之背部，故被告持有凶器水果刀是因工作需求，自始並無欲以水果刀殺人之
    意，此外，被害人之太陽穴雖受傷，惟該傷勢應是被害人欲搶被告所持刀子時，
    被告掙扎時揮到，被告並無故意傷害被害人之意，且被害人在受傷後，被告並未
    趁被害人受傷乏力攻擊力之際，加以追殺，益證被告並無致人於死之故意。爰請
    變更起訴法條，另依傷害罪論科。
二、經查：
  （一）被告於上揭時、地因細故與被害人先起口角後，進而產生糾紛而持水果刀一
        支傷害被害人之事實，業據被害人乙○○指述綦詳，復有證人即浪漫佳人Ｋ
        ＴＶ店內員工之甲○○在庭證述有聽見被告與被害人二人吵架之聲音，且伊
        去勸架，並將被害人帶開至包廂內勸被害人息怒不要再吵架，待被害人走出
        包廂後，被告就過來，但未見到被告持何物，但伊有再過去勸架，有看到被
        害人的背部有流血，且有好幾個人將被告與被害人拉開，之後由被害人自行
        騎車去醫院等語（見本院九十年四月二十四日訊問筆錄），證人亦為浪漫佳
        人ＫＴＶ店內員工之丙○○則證稱：當天係因買宵夜之問題引起被告與被害
        人之爭執，被告當時並無飲酒之跡象，伊並未見何人持凶器，但事後在地上
        看到一把切水果的刀子約三十公分長，後來看見被害人要去搭電梯時，被害
        人之背部白襯衫上有許多血跡，被害人之耳朵部分也有流血（同前開期日訊
        問筆錄），此外，並有高雄市立大同醫院診斷證明書一紙在卷可憑，是刀子
        如掉落地面，應是平放在地上，並不可能直立站者，此種情形被害人之背部
        並不可能刺傷，是被告前揭所稱未刺被害人，是被害人跌倒時自己刺到云云
        之辯詞並不足採。本件應再審究者，乃被告持刀傷及被害人時，究有無殺人
        之故意！
    １、被告持刀刺被害人之前，因細故與被害人發生口角爭執並引發肢體衝突等情
     ，業據被害人指述綦詳，及證人甲○○及丙○○證稱詳實，如前所述。被告
        顯然係因與被害人發生劇烈爭執，在氣憤難當情緒失控之下而萌生殺人之故
        意。另證人即浪漫佳人ＫＴＶ店內員工丙○○在庭證稱：伊並未看過被告持
        槍至店內，但店裡有一支玩具槍，因還有一罐ＢＢ彈，所以判斷該槍是玩具
        手槍等語（見本院九十年四月二十四日訊問筆錄），而被告另案所違反槍砲
        彈藥刀械管制條例案件所持之槍枝，係經改造之三五七型轉輪手槍，係另行
        藏放在高雄市新興區○○○路八十六號旁小巷內之木屋旁，有本院八十七年
        十一月十七日，以八十七年度訴字第一九八三號之刑事判決一分在卷可憑，
        足認被告當時並無具有殺傷力之槍枝可供其使用，且當時現場有其他員工勸
        止住被告，被告始無法繼續為殺害行為，而非被告基於己意中止殺害之行為
        。
    ２、被告持刀傷害被害人身體之部位：被害人遭被告傷害之部位分別有手臂及胸
        口部位僅係擦傷，傷勢較不嚴重，而頭部及背部之傷勢則較嚴重，被害人之
        左背部有一刀傷，該傷口很深約四公分可以摸得到肋骨，而肋骨前面就是肺
        臟，該傷口距離肺臟約一至一點五公分之距離，如果刺到肺臟，被害人就有
        可能死亡，且在進行急救後，因繼續出血，晚班急診室之醫師又再為被害人
        進行一次手術，因傷口過深為清理傷口才又劃大傷口至十五公分長，有證人
        即急救醫師王建元證述明確（見本院九十年六月二十九日訊問筆錄），復有
        高雄市立大同醫院診斷證明書一紙、高雄市立大同醫院於八十八年六月一日
        ，以高市大醫歷字第二一二八號函所檢附被害人之病歷一分及被害人傷勢之
        相片七幀在卷可稽。並從前開函所檢附之被害人傷害圖解可知被害人主要之
        傷害部位是在頭部左側耳朵上方接近太陽穴處，背部之刀傷則在左側背部上
        方近肩胛骨處，該部體腔內之器官主要為肺臟及心臟等重要器官。雖被害人
        於受傷後即忍痛自行騎車至大同醫院急救，至醫院時意識雖清楚但脈搏急促
        ，且大量出血，經醫院緊急進行急救措施，被害人之傷勢如有延誤，則可能
        會休克等情，亦經證人即急診醫師王建元證述明確。
    ３、被告使用之兇器雖未扣案，惟被告使用者為水果刀，長約三十至三十五公分
        ，寬約五公分之單刀，平日用以切菜及切水果之事實，業據被告自承不諱，
 核與被害人乙○○所指述相符，並有證人即在浪漫佳人ＫＴＶ擔任少爺並
        目睹被告所持凶器之丙○○在庭證述明確（見本院九十年四月二十四日訊問
        筆錄）。被告所使用之兇器竟已長達三十公分，且使用於各類大、小、軟、
        硬之蔬、果，顯見該刀之銳利，對人體殺傷力非輕，被告並負責廚師之工作
        ，顯然亦明知該等事實。
    ４、就被告持刀刺被害人之動作來看，依證人即急救醫師王建元所述：被害人當
        時頭部耳朵上方有一刀傷約四公分長，有進行縫合手術，另外，在被害人後
        背部有一刀傷，該傷之傷口很深，深約四公分，長約三至五公分，該背部的
        傷口可以摸到被害人之肋骨，當時伊進行初步急救後，晚上之急診醫師又再
        為被害人進行手術，因被害人背部之傷口太深，無法清乾淨，故另劃大傷口
        約至十五公分長等語明確（見本院九十年六月二十九日訊問筆錄），即被害
        人頭部之傷口係遭被告以「劃」之方式傷害，而被害人背部之傷口深卻不長
        來看，顯見被告係以「穿、刺」之方式所傷害。
    綜上調查結果，被告與被害人因細故而引起肢體衝突，竟持銳利對人具有殺傷力
    之水果刀，以面對被害人的位置，朝被害人左背部肩胛骨處直刺，而且該部體腔
    具有維持人體生命重要之器官，以尖銳器物刺擊該部位，極易奪人性命，若未及
    時救治將危害人之性命，致人於死，此為一般常識，乃具有通常理解能力之人理
    應知悉，被告當無不知之理，審諸上揭各情，被告所為顯然具有殺人之故意。
  （二）其次，應再審查者乃被告所為是否基於正當防衛？
    １、按刑法上之正當防衛以遇有現在不法之侵害為前提，如不法侵害尚未發生，
        即無防衛之可言，參照最高法院八十四年度台上字第一０五七號刑事判決要
        旨。
    ２、據證人即店內員工甲○○證稱係先聽到吵架聲音，見被害人站在吧檯外，被
        告站在吧檯內，尚未打起來，伊即先帶被害人至包廂內安慰，於被害人走出
        包廂時被告就過來了等語（同前開期日訊問筆錄），並據被告於本院調查時
        所陳稱：當時先與被害人發生口角爭執，被害人即衝過來要打伊，伊即持刀
        子揮，刀子就揮到被害人之胸部，拉扯中伊手中仍握著刀子，並未將刀子丟
        掉，因擔心被被害人拿到而傷害伊等語，且被告於此爭執中並未受任何傷害
        ，是依被告所述，顯係被害人手無寸鐵走向被告，被害人尚未有何具體、積
 極的傷害行為，則不法侵害尚未發生，即無防衛之可言。雖此部分與被害人
        指述之情節不同，惟顯與前揭正當防衛之要件不符，要無礙於系爭犯罪事實
        該當與否之認定。是被告所辯為防衛被害人之攻擊而不小心傷害乙情，尚難
        採信。綜上說明，被告基於殺人之故意持水果刀刺殺被害人之事實，應堪認
        定。
二、核被告所為，係犯刑法第二百七十一條第二項、第一項之殺人未遂罪。被告已著
    手於殺人行為之實施，未生死亡之結果，為未遂犯，爰依刑法第二十六條前段之
    規定，按既遂犯之刑度減輕其刑。爰審酌被告素行不佳，有台灣高等法院被告全
    國前案紀錄表一分在卷可佐，與被害人因細故口角後進而發生衝突，短於思慮，
    一時衝動致罹刑典、犯罪之動機係因細故而起、犯罪之目的在於教訓被害人、犯
    罪時所受之刺激、持水果刀以為殺人之手段、與被害人為同事之關係、於本件事
    故前並無怨隙、被害人所受之傷害程度、被告犯罪後迄今尚未與被害人達成民事
    上和解賠償被害人損害事宜，及犯後在庭之態度尚可等一切情狀，量處如主文所
    示之刑。並認有宣告褫奪公權之必要，依刑法第三十七條第二項之規定，諭知褫
    奪公權三年，以資儆懲。
三、至於被告用以殺害被害人之水果刀一支，並未扣案，有證人即事後至浪漫佳人Ｋ
    ＴＶ之警員蔡良華到庭陳明確（見本院九十年六月十日訊問筆錄），為免執行之
    困難，爰不另為沒收之宣告，附此說明。
據上論斷，應依刑事訴訟法第二百九十九條第一項前段，刑法第二百七十一條第二項
、第一項、第二十六條前段、第三十七條第二項，判決如主文。
本案經檢察官黃俊嘉到庭執行職務。
中      華      民      國    九十      年      八      月    二十九    日
                              臺灣高雄地方法院刑事第四庭
                                  法  官    程克琳
右正本證明與原本無異。
如不服本判決，應於判決送達後十日內，向本院提出上訴狀。
                                  書記官    梁瑜玲
中    華    民    國      九十      年      八      月      三十      日
【附錄本案論罪科刑法條】
刑法第二百七十一條第二項、第一項：
殺人者，處死刑、無期徒刑或十年以上有徒刑。
前項之未遂犯罰之。


司法院資訊處製作；財團法人民間司法改革基金會備份。
